【裁判字號】    95,訴,1704
【裁判日期】    950719
【裁判案由】    偽造文書
【裁判全文】
臺灣板橋地方法院刑事判決              95年度訴字第1704號
公  訴  人  臺灣板橋地方法院檢察署檢察官
被      告  乙○○
                  ?居臺北縣三.
上列被告因偽造文書等案件，經檢察官聲請簡易判決處刑（95年
度偵緝字第154 號），本院認有刑事訴訟法第四百五十二條之事
由，改依通常程序判決如下：
    主  文
乙○○被訴行使變造特種文書部分免訴。
其餘被訴部分無罪。
    理  由
一、公訴意旨略以：被告乙○○與甲○○前係臺灣鐵路管理局同
    事，乙○○自民國八十六年之不詳時日起至八十七年年底止
    ，基於偽造文書之概括犯意，先變造自己身分證，將身分證
    號碼換貼上甲○○之身分證統一編號：Ｚ00000000
    0號後，持該變造之身分證，據以向匯豐商業銀行（下稱匯
    豐銀行）、中國信託商業銀行（下稱中國信託銀行）及台新
    商業銀行（下稱台新銀行）等金融機構申辦信用卡及貸款，
    並於相關申辦書中，填寫甲○○的上開身分證統一編號，致
    生危害於銀行對客戶帳務管理之正確性及甲○○本人之權益
    。迄九十三年五月間，因甲○○向台新銀行申辦汽車貸款事
    宜時，始察覺有異，循線查悉上情。因認被告乙○○涉有刑
    法第二百十六條、第二百十二條之行使變造特種文書罪嫌，
    及同法第二百十六條、第二百十條之行使偽造私文書罪嫌。
二、免訴部分：
  (1)按案件時效已完成者，應諭知免訴之判決，刑事訴訟法第三
    百零二條第二款定有明文。次按「行為後法律有變更者，適
    用行為時之法律。但行為後之法律有利於行為人者，適用最
    有利於行為人之法律。」九十四年一月七日修正、同年二月
    二日公布，自九十五年七月一日施行之刑法（下稱修正後刑
    法）第二條第一項定有明文。又追訴時效期間之長、短，關
    係是否行為人受到刑事追訴或處罰，而追訴權時效完成者，
    應依刑事訴訟法第三百零二條第二款規定諭知免訴，而免訴
    判決為實體判決，因此關於追訴時效期間之修正，應屬實體
    刑罰法律變更，而有第二條第一項之適用。本件被告行為後
    ，刑法第八十條、第八十三條關於追訴權之規定，業於九十
    四年一月七日修正，同年二月二日公布，自九十五年七月一
    日生效施行，修正後刑法將追訴時效期間提高，使行為人得
    受追訴或處罰之期間加長，自屬不利於行為人，依新修正刑
    法第二條第一項比較新舊法，自應適用最有利行為人之舊法
    【最高法院二十四年七月民刑庭總會決議 (二)、 九十五年
    五月臺灣高等法院暨所屬法院因應新修正刑法施行座談會參
    照】，合先敘明。
  (2)查本件被告被訴於八十六年之不詳時日起至八十七年年底止
    ，涉犯刑法第二百十六條、第二百十二條之罪，依修正前刑
    法第八十條第一項第三款、第八十三條之規定，其追訴權時
    效於九十二年年底業已完成，此部分告訴人遲至九十四年九
    月五日始向檢察官申告，此有卷附之臺灣南投地方法院檢察
    署申告、自首案件報告書上所蓋日期收狀章戳記為憑，揆諸
    前開規定，此部分自應諭知免訴之判決。
三、無罪部分：
  (1)按犯罪事實應依證據認定之，無證據不得認定犯罪事實，又
    不能證明被告犯罪或其行為不罰者，應諭知無罪之判決，刑
    事訴訟法第一百五十四條第二項、第三百零一條第一項分別
    定有明文。次按刑法第二百十條之偽造私文書罪，以無制作
    權人而捏造他人名義制作該文書為構成要件，如行為人對於
    此種文書本有制作權，縱令其制作之內容虛偽，且涉及他人
    之權利，除合於同法第二百十五條之規定，應依該條處罰外
    ，尚難論以首開法條之罪（最高法院三十一年上字第二一二
    四號二六號判例參照）；又「刑法上之偽造文書罪，本有有
    形偽造（形式偽造）與無形偽造（實質偽造）之分，前者指
    無製作權人冒用他人名義而作成文書，後者則指文書之內容
    虛偽，惟名義人與製作人一致，除刑法第二百十三條、第二
    百十五條外，以處罰無形偽造為限」、「刑法第二百十條偽
    造文書罪之成立，以無制作權而擅自制作為必要，又偽造必
    係冒用或捏造他人名義而制作文書，如以自己名義制作文書
    ，或自己本有制作權，縱有不實之記載，或其所制作之內容
    虛偽，除有特別規定者外，要難論以該罪」，有最高法院八
    十七年度台非字第三五一號、八十三年度台上字第一五０六
    號判決可資參照。
  (2)公訴意旨認被告乙○○涉有偽造文書罪嫌，無非以：被告於
    偵查中對本件以被害人甲○○之身分證統一編號填載於所涉
    之私文書上，並加以行使乙節坦承不諱，並據告訴人甲○○
    於偵查中指訴在卷，又有匯豐銀行、中國信託銀行及台新銀
    行申辦信用卡申請書影本及所附之被告變造之身分證影本等
    文件附卷可稽，為其論據。惟查：卷附之上述各銀行信用卡
    申請書影本，申請人欄位、申請人簽名欄位上，均填載被告
    乙○○本人名義，並為簽名，並無冒用甲○○名義之情事，
    除身分證字號欄偽填為甲○○之身分證字號外，其餘均為被
    告乙○○本人之資料。而該等申請書，既以被告乙○○之名
    義所簽立，被告則為有製作權人，以其自已名義所簽立之信
    用卡申請書，縱使該等申請書部份內容並非真實已如上述，
    惟刑法第二百十條之偽造文書罪係處罰有形偽造，並不處罰
    「無形偽造」，即該條犯罪處罰之對象係無製作權人之虛偽
    製作，不含有製作權人所製作內容不實之文書，業如前述，
    被告此部分行為即與刑法二百十條偽造私文書罪之構成要件
    有所不合，此外，復查無其他積極之證據足資認定被告此部
    分行為涉有公訴人所指之偽造文書犯行，自應依法為無罪之
    諭知。
據上論斷，應依刑事訴訟法第452 條、第303 條第2 款、第301
條第1 項，判決如主文。
本案經檢察官靳開聖到庭執行職務
中    華    民    國    95    年    7     月    19    日
                  刑事第六庭  審判長法  官  王  屏  夏
                                    法  官  彭  全  曄
                                    法  官  王  偉  光
以上正本證明與原本無異
如不服本判決應於送達後10日內向本院提出上訴狀
                                    書記官  陳  怡  君
中    華    民    國    95    年    7     月    19    日


司法院資訊處製作；財團法人民間司法改革基金會備份。
